臺灣板橋地方法院民事判決　　　　　　 100年度訴字第2085號
原　　　告　陽信商業銀行股份有限公司
法定代理人　林彭郎
訴訟代理人　謝天祥
被　　　告　高石亭
　　　　　　王俊雄
上列當事人間請求分配表異議之訴事件，經本院於民國100年12
月7日言詞辯論終結，判決如下：
    主  文
確認被告王俊雄所有如附表所示不動產上，於民國九十六年一月
十六日由新北市中和地政事務所（北中地登字第015130號）登記
以被告高石亭為權利人之新臺幣壹佰伍拾萬元抵押權所擔保之債
權不存在。
本院九十九年度司執字（菊股）第八六九七六號強制執行事件，
於民國一百年八月十日製作之分配表，其中所載第六次序代扣被
告高石亭抵押權執行費新臺幣壹萬貳仟元及第八次序所載被告高
石亭所受分配金額新臺幣壹佰伍拾萬元，應自分配表剔除不得列
入分配，並就上開剔除之金額重新依原告債權金額比例分配予原
告新臺幣捌拾肆萬零柒佰壹拾玖元。
訴訟費用由被告負擔。
    事實及理由
甲、程序方面：
一、按訴狀送達後，原告不得將原訴變更或追加，但請求之基礎
    事實同一者；擴張、減縮應受判決事項之聲明者；不甚礙被
    告之防禦及訴訟之終結者，不在此限；被告於訴之變更或追
    加無異議，而為本案之言詞辯論者，視為同意變更或追加。
    不甚礙被告之防禦及訴訟之終結者，不在此限。民事訴訟法
    第255條第1項第2、3、7款及第2項分別定有明文。
二、本件原告依據強制執行法第41條提起分配表異議之訴，求為
    判決：本院九十九年度司執字（菊股）第八六九七六號強制
    執行事件，於民國100年8月10日（起訴狀誤載為30日）製作
    之分配表，其中所載第6次序代扣被告高石亭抵押權執行費
    新臺幣（下同）1萬2,000元及第8次序所載被告高石亭所受
    分配金額150萬元，應自分配表剔除不得列入分配，並就上
    開剔除之金額重新依原告債權金額比例分配予原告84萬718
    元，嗣於訴訟中將上開金額擴張為84萬719元，並追加聲明
    ：確認被告王俊雄所有如附表所示不動產上，於96年1月16
    日由新北市中和地政事務所（北中地登字第015130號）登記
    以被告高石亭為權利人之150萬元抵押權所擔保之債權不存
    在；核其所為係基於同一事實而為請求擴張請求之金額及追
    加應受判決事項之聲明，其不甚礙被告之防禦及訴訟之終結
    ，並經被告無異議而為本案言詞辯論，揆諸首揭規定，原告
    所為訴之追加，合於法律規定，應予准許。
乙、實體方面：
壹、原告之主張：
一、原告於99年10月4日，持鈞院96年11月15日96年度促字第790
    49號確定支付命令為執行名義，聲請對於債務人即被告王俊
    雄所有如附表所示不動產為查封拍賣，經鈞院民事執行處以
    99年度司執（菊股）第86976號受理，於100年6月20日以606
    萬9,999元拍定，並於100年8月10日製作分配表，定於100年
    8月30日下午3時30分為分配期日實施分配。
二、原告收受上開分配表及分配期日通知書後，於分配期日前之
    100年8月25日，依強制執行法第39條具狀對於上開分配表聲
    明異議，主張該分配表記載上開不動產登記為被告高石亭所
    有之第二順位最高限額抵押權150萬元所擔保之債權不存在
    ，該被告2人之間並無債權關係存在，故分配表其中所載第
    6次序代扣被告高石亭抵押權執行費1萬2,000元及第8次序所
    載被告高石亭所受分配抵押權擔保之債權金額150萬元，合
    計151萬2,000元應自分配表剔除不得列入分配，並依原告及
    另一普通債權人遠東商業銀行股份有限公司之債權比例，重
    新分配予原告（百分之55.6031）及遠東商業銀行股份有限
    公司（百分之44.3969），故原告應得再分得84萬719元（遠
    東銀行應再分得67萬1,281元），執行法院曾於100年8月29
    日發函被異議人即被告高石亭陳述意見，被告高石亭向法院
    為反對陳述並主張有上開債權存在，故原告有確認該抵押權
    擔保債權不存在之必要，爰聲明如主文第1項所示。並依強
    制執行法第41條提起分配表異議之訴，聲明如主文第2項所
    示。
貳、被告之抗辯：
    被告2人均聲明駁回原告之訴：
一、被告高石亭抗辯：96年1月8日，因友人即訴外人陳聯城說需
    要現金150萬元週轉，故自所有華南銀行士林分行第0000000
    00000號活期儲蓄帳戶內提領現金270萬元，並將其中150萬
    現金交付陳聯城，後來才知道陳聯城是將錢借給被告王俊雄
    ，所以提供的不動產擔保是王俊雄名下的房子，故伊是經由
    陳聯城借錢給被告王俊雄，因持有該抵押權他項權利證明書
    、不動產設定抵押申請書，故可為本件債權之證明。
二、被告王俊雄辯稱：伊確實有向陳聯城借款150萬元，但並不
    認識高石亭，沒有向高石亭借錢。
參、兩造不爭執之事實：
一、被告王俊雄於93年2月2日以買賣為原因，登記取得新北市○
    ○區○○路601號5樓之13如附表所示房地所有權，並於同日
    將不動產設定第一順位最高限額抵押權392萬元予第一商業
    銀行股份有公司，復於96年1月16日，以被告王俊雄為債務
    人兼義務人，將該不動產設定第二順位普通抵押權150萬元
    登記予被告高石亭（新北市中和地政事務所北中地登字第
    015130號），此有不動產登記簿謄本為證（見本院卷第48
    頁至第51頁）。
二、原告於99年10月4日，持本院96年11月15日96年度促字第790
    49號確定支付命令為執行名義，聲請對於債務人即被告王俊
    雄所有之上開不動產強制執行，經本院民事執行處以99年度
    司執（菊股）第86976號受理，於100年6月20日以606萬9,99
    9元拍定，並於100年8月10日製作分配表，定於100年8月30
    日下午3時30分為分配期日在本院實施分配。其中普通債權
    人即原告與遠東商業銀行股份有限公司債權比例，分別為百
    分之55.6031及百分之44.3969，此有分配表在卷可憑（見本
    院卷第11頁、第12頁）。
三、原告收受上開分配表及分配期日通知書後，於分配期日前之
    100年8月25日，依強制執行法第39條具狀對於上開分配表聲
    明異議，主張：該分配表次序第6、8所載系爭不動產上，登
    記為被告高石亭所有之第二順位最高限額抵押權150萬元及
    其所擔保之債權非屬真實，應予剔除之而更正分配。
四、執行法院於100年8月29日發函被異議人即被告高石亭陳述意
    見，被告高石亭向法院為反對陳述，另由法院於100年8月29
    日發函原告於10日內提起分配表異議之訴，原告於100年8月
    31日收受該通知後，旋於100年9月1日提起本件分配表異議
    之訴。
參、法院之判斷：
一、確認債權不存在之訴部分：
  (一)按當事人主張有利於己之事實者，就其事實有舉證之責任，
    民事訴訟法第277條前段定有明文；又確認法律關係不存在
    之訴，如被告主張其法律關係存在時，應由被告負舉證責任
    （最高法院42年台上字第170號判例意旨參照）。又抵押權
    之成立以主債權存在為前提，若主債權不存在，抵押權亦不
    成立；又稱消費借貸者，謂當事人一方移轉金錢或其他代替
    物之所有權於他方，而約定他方以種類、品質、數量相同之
    物返還之契約，民法第474條第1項亦定有明文。故當事人主
    張有金錢借貸關係存在時，須就其發生所具備之特別要件即
    金錢之交付及借貸意思表示互相一致負舉證之責任，若僅證
    明有金錢之交付，未證明借貸意思表示互相一致者，尚不能
    認為有金錢借貸關係存在（最高法院81年度臺上字2372號判
    決參照）。是本件原告訴請確認系爭登記於被告高石亭150
    萬元抵押權所擔保債權不存在之訴，被告高石亭主張對於被
    告王俊雄有擔保效力所及之150萬元借款債權存在，自應由
    抵押權人即被告高石亭就主債權存在之積極事實，負舉證責
    任。
  (二)被告高石亭主張上開債權存在，係以96年1月8日借款150 萬
    元予訴外人陳聯城，現金支付方式是自所有華南銀行士林分
    行第000000000000號活期儲蓄帳戶內提領現金270萬元，並
    將其中150萬現金交付陳聯城，後來伊才知道陳聯城是將錢
    借給被告王俊雄，因被告王俊雄有提供的系爭不動產設定第
    2順位抵押權為擔保，伊並持有該抵押權他項權利證明書、
    不動產設定抵押申請書，故可為本件債權之證明云云。惟查
    ：
  1.被告高石亭自認並不認識被告王俊雄，且150萬元現款是交
    付訴外人陳聯城（見本院卷第66頁100年11月9日言詞辯論筆
    錄），故自難以抵押權他項權利證明書、不動產設定抵押申
    請書等物權設定文件，即認被告高石亭與王俊雄間有就該15
    0萬元存有金錢消費借貸契約之合意。
  2.再參酌證人陳聯城於本院作證：（法官問：證人陳聯城先生
    ，您是否認識被告王俊雄，你們2人是什麼關係？認識多久
    ？有無金錢上的往來？有無金錢往來之證據？）證人陳聯城
    答稱：「王俊雄當時是彩虹家品股份有限公司董事長，我與
    該公司歷任董事長都是朋友關係，歷年來他們資金調度就會
    向我週轉借錢，我跟王先生金額沒有辦法確切說明數字，大
    約有超過1、2千萬元，96年初彩虹家品公司需要資金所以向
    我借了150萬元，我當時身上沒錢所以向高石亭調借，被告
    高石亭因金額有點大，所以需要擔保，我就向彩虹家品公司
    講，該公司就提出本件不動產設定二胎作擔保」；（法官問
    ：向你借錢是彩虹家品公司還是王俊雄？）證人陳聯城答稱
    ：「當初我是跟王俊雄女兒該公司的財務人員王璧鈴談的，
    她願意提出本件不動產抵押擔保，是公司欠的，還是王俊雄
    欠的，我是平民百姓，我無法區分」；（法官問：證人陳聯
    城先生，您是否曾向被告高石亭借錢？金額若干？是何時？
    何地？如何取得借款？是取得現金交付還是匯款交付（何銀
    行的何帳戶）？有無約定借期、利息及違約金？又無提供擔
    保品？如有借得借款，事後如何花用或處裡該借款？有無金
    錢往來之證據？）證人陳聯城答稱：我是跟被告高石亭調借
    150萬，高石亭要求抵押擔保，他當時給我現金，並沒有借
    據，我錢交付給彩虹公司王璧鈴，有叫她開五張支票，提出
    支票原本及影本各五張，原本發還，影本附卷」；.....（
    法官問：證人陳聯城先生，您是否知王俊雄與高石亭2人間
    是否認識？2人是何種關係？王俊雄是否曾積欠高石亭債務
    ？金額若干？債權債務之原因關係為何？是何時？何地？如
    何成立該債之關係？）證人陳聯城答稱：「完全沒有，完全
    不認識，也沒有債權、債務糾紛」（見本院卷第87頁至第88
    頁本院100年12月7日言詞辯論筆錄）。綜上證人所證情節可
    知，被告王俊雄與高石亭2人間既不認識，也無債權債務紛
    爭存在，此核與被告王俊雄所述伊是向陳聯城借款150萬元
    ，並不認識高石亭也沒有向高石亭借錢等情相符（見本院卷
    第87頁本院100年12月7日言詞辯論筆錄）；從而，被告高石
    亭抗辯對於被告王俊雄存有150萬元之借款債權存在，並為
    系爭抵押權擔保效力所及，即不可採信。
  3.綜上，原告訴請確認確認被告王俊雄所有如附表所示不動產
    上，於96年1月16日由新北市中和地政事務所（北中地登字
    第015130號）登記以被告高石亭為權利人之150萬元抵押權
    所擔保之債權不存在，自屬有理，應予准許。
二、分配表異議之訴部分：
  (一) 按「債權人或債務人對於分配表所載各債權人之債權或分
     配金額有不同意者，應於分配期日一日前，向執行法院提
     出書狀，聲明異議。」、「異議未終結者，為異議之債權
     人或債務人，得向執行法院對為反對陳述之債權人或債務
     人提起分配表異議之訴。聲明異議人未於分配期日或受通
     知有反對陳述之情形起十日內向執行法院為起訴之證明者
     ，視為撤回其異議之聲明。」，強制執行法第39條第1 項
     及第41條第1項前段、第3項分別定有明文。
   (二)原告於99年10月4日，持本院96年11月15日96年度促字第79
     049號確定支付命令為執行名義，聲請對於債務人即被告王
     俊雄所有之上開不動產強制執行，經本院民事執行處以99
     年度司執（菊股）第86976號受理，於100年6月20日以606
     萬9,999元拍定，並於100年8月10日製作分配表，定於100
     年8月30日下午3時30分為分配期日在本院實施分配。原告
     收受上開分配表及分配期日通知書後，於分配期日前之100
     年8月25日，依強制執行法第39條具狀對於上開分配表聲明
     異議，主張：該分配表次序第6、8所載系爭不動產上，登
     記為被告高石亭所有之第二順位最高限額抵押權150萬元及
     其所擔保之債權非屬真實，應予剔除之而更正分配。執行
     法院於100年8月29日發函被異議人即被告高石亭陳述意見
     ，被告高石亭向法院為反對陳述，另由法院於100年8月29
     日發函原告於10日內提起分配表異議之訴，原告於100年8
     月31日收受該通知後，旋於100年9月1日提起本件分配表異
     議之訴等情，惟兩造所不爭，並經本院調閱上開執行卷查
     證無誤，故原告自得依強制執行法第41條提起分配表異議
     之訴。
   (三)又被告王俊雄所有如附表所示不動產上，於96年1月16日由
     新北市中和地政事務所（北中地登字第015130號）登記以
     被告高石亭為權利人之150萬元抵押權所擔保之債權，並不
     存在，已如前述，則本院本院99年度司執字（菊股）第869
     76號強制執行事件分配表，以被告高石亭對王俊雄抵押權
     擔保之債權150萬元為優先債權分配，其中所載第6次序代
     扣被告高石亭抵押權執行費1萬2,000元及第8次序所載被告
     高石亭所受分配150萬元等，原告主張應自分配表剔除不得
     列入分配，並就上開剔除之金額重新依原告債權金額比例
     分配，應由原告及另一普通債權人遠東商業銀行股份有限
     公司之債權比例，重新分配予原告（百分之55.6031）及遠
     東商業銀行股份有限公司（百分之44.3969），故原告應得
     再分得84萬719元（遠東銀行應再分得67萬1281元），即屬
     有據，應予准許。
三、結論：
  (一)被告高石亭不能證明其對於被告王俊雄系爭抵押權擔保之15
    0萬元借款債權存在，自不能分配取得該建物之拍賣價金，
    則原告提起本件確認之訴及強制執行法第41條分配表異議之
    訴，均有理由，應予准許，爰分別判決如主文所示。
  (二)原告之訴為有理由，依民事訴訟法第78條、第85條第1項，
    判決如主文。
中    華    民    國  100    年    12    月    21    日
                  民事第一庭    法  官  黎文德
以上正本係照原本作成
如對本判決上訴，須於判決送達後20日內向本院提出上訴狀。如
委任律師提起上訴者，應一併繳納上訴審裁判費。
中    華    民    國  100    年    12    月    21    日
                                書記官  呂昆